【裁判字號】    92,訴,1099
【裁判日期】    920828
【裁判案由】    分割共有物
【裁判全文】
臺灣臺南地方法院民事判決  九十二年度訴字第一○九九號
    原      告    乙○○
    訴訟代理人    鄭慶海律師
                  邱玲子律師
    被      告    甲○○
    兼
    訴訟代理人    丙○○
    被      告    丑○○
                  寅○○
                  辛○○
                  巳○○
                  壬○○
                  庚○○○
                  癸○○
                  辰○○
                  戊○○
                  卯○○
                  子○
                  己○○
                  午○○
                  丁○○
右當事人間請求分割共有物事件，本院判決如左：
     主   文
被告丑○○、寅○○、辛○○、巳○○、壬○○、庚○○○、癸○○、辰○○、戊○○、卯○○、子○、己○○、午○○、丁○○應就被繼承人陳吉所有坐落台南縣麻豆
鎮○○○段七二地號土地，面積０‧一四０二公頃，應有部分八分之二，辦理繼承登
記。
兩造共有坐落台南縣麻豆鎮○○○段七二地號土地（地目建，面積０‧一四０二公頃
），分割方法為：如附圖所示編號七二（甲）部分面積０．０七０一００公頃分歸被
告丙○○取得；編號七二（乙）部分面積０．０三五０五０公頃分歸原告及被告甲○○各按應有部分二分之一比例保持共有；編號七二（丙）部分面積０．０三五０五０
公頃分歸被告丑○○、寅○○、辛○○、巳○○、壬○○、庚○○○、癸○○、辰○○、戊○○、卯○○、子○、己○○、午○○、丁○○按其應繼分比例保持公同共有
。
訴訟費用由被告丙○○負擔二分之一，被告甲○○負擔八分之一，被告丑○○、寅○○、辛○○、巳○○、壬○○、庚○○○、癸○○、辰○○、戊○○、卯○○、子○
、己○○、午○○、丁○○連帶負擔八分之二，餘由原告負擔。
    事實及理由
一、被告除丙○○及甲○○外，餘皆未於言詞辯論期日到場，查無民事訴訟法第三百
    八十六條所列各款情形，茲依原告之聲請，由其一造辯論而為判決。
二、本件原告主張：坐落台南縣麻豆鎮○○○段七二地號土地，面積０‧一四０二公
    頃（以下簡稱系爭土地）為原告與被告丙○○、甲○○及其餘被告之被繼承人陳
    吉所共有，其應有部分依序為八分之一、二分之一、八分之一及八分之二，而陳
    吉業經本院宣告於民國四十五年十二月十五日下午十二時死亡，其法定繼承人分
    別被告丑○○、寅○○、辛○○、巳○○、壬○○、庚○○○、癸○○、辰○○
    、戊○○、卯○○、子○、己○○、午○○、丁○○等十四人，迄尚未辦理繼承
    登記，為求分割，爰訴請陳吉之繼承人即除丙○○及甲○○外之其餘被告等十四
    人辦理繼承登記。又系爭土地並無因使用目的或契約訂有不能分割之期限等情形
    ，為管理及使用方便起見，並斟酌系爭土地使用現況等情形，認以附圖所示分割
    方案為宜，然因兩造人數眾多，就分割位置無從達成協議而顯無調解之望，爰依
    民法第八百二十三條第一項及民事訴訟法第四百零六條第一項第一款之規定，不
    經調解訴請判決分割等語。
三、被告方面：被告丑○○、寅○○、辛○○、巳○○、壬○○、庚○○○、癸○○
    、辰○○、戊○○、卯○○、子○、己○○、午○○、丁○○均未於言詞辯論期
    日到場，亦未提出準備書狀作何聲明或陳述；被告丙○○、甲○○則均到庭表示
    同意原告所提如附圖所示之分割方案等語。
四、經查：原告主張之前開事實，業據原告提出本院八十年亡字第二十號死亡宣告民
    事判決、陳吉繼承系統表、土地登記簿謄本各一件及戶籍謄本二十九份為證，且
    為被告丙○○、甲○○所不爭執，而被告丑○○、寅○○、辛○○、巳○○、壬○○、庚○○○、癸○○、辰○○、戊○○、卯○○、子○、己○○、午○○、
    丁○○於相當時期前受合法通知，均未於言詞辯論期日到場，復未提出書狀爭執
    ，本院斟酌原告所提出之證據，堪認原告主張之事實為真正。
五、按共有之不動產之共有人中有人死亡者，他共有人請求分割共有物時，為求訴訟
    之經濟起見，可許原告就請求繼承登記及分割共有物之訴合併提起，即以一訴請
    求該死亡之共有人之繼承人辦理繼承登記，並請求該繼承人於辦理繼承登記後，
    與原告及其餘共有人分割共有之不動產，最高法院七十年第一次民事庭會議決議
    可資參照。查陳吉為系爭土地共有人之一，應有部分為八分之二，且業經本院宣
    告於四十五年十二月十五日死亡，被告丑○○、寅○○、辛○○、巳○○、壬○○、庚○○○、癸○○、辰○○、戊○○、卯○○、子○、己○○、午○○、丁○○等十四人依法為為陳吉之繼承人，迄未辦理繼承登記，已如前述，揆諸上開
    說明，原告請求被告丑○○、寅○○、辛○○、巳○○、壬○○、庚○○○、癸○○、辰○○、戊○○、卯○○、子○、己○○、午○○、丁○○等十四人，於
    系爭土地分割前，應先就陳吉所遺系爭土地應有部分八分之二之遺產辦理繼承登
    記，為有理由，應予准許。
六、次按各共有人除因物之使用目的不能分割，或契約定有不分割之期限者外，得隨
    時請求分割共有物；分割之方法，不能協議決定者，法院得因任何共有人之聲請
    ，命以裁判分割，民法第八百二十三條第一項、第八百二十四條第二項分別定有
    明文。查兩造就系爭土地並無因物之使用目的不能分割，復無不分割之約定，而
    因陳吉之繼承人復始終未到庭或以書狀表示意見，足認本件分割確難達成協議，
    揆諸前揭規定，原告訴請判決分割系爭土地，自無不合。
七、又按分割共有物以消滅共有關係為目的，法院裁判分割共有土地時，除該土地內
    ，有部分土地因使用目的不能分割（如為道路）或部分共有人仍願維持共有關係
    ，或部分當事人因繼承關係須就分得之土地保持公同共有者外，應將土地分配於
    各共有人單獨所有。查本件被告丑○○、寅○○、辛○○、巳○○、壬○○、庚○○○、癸○○、辰○○、戊○○、卯○○、子○、己○○、午○○、丁○○等
    十四人尚未陳吉所遺系爭土地應有部分八分之二之遺產辦理繼承登記，是被告丑
    ○○等十四人就繼承系爭土地之應有部分八分之二，仍屬公同共有狀態，自應就
    其分得之土地部分維持公同共有。
八、按共有物分割方法，法院應斟酌當事人之聲明，共有物之性質，經濟效用及全體
    共有人之利益等公平決之，不受當事人主張之拘束（最高法院六十九年度台上字
    第三一００號判決參照）。再按，分割共有物固不受分管契約之拘束，惟儘量依
    各共有人使用現狀定分割方法，以維持現狀，減少共有人所受損害，當不失為裁
    判分割斟酌之一種原則（最高法院八十二年度台上字第一九九Ｏ號判決參照）。
    經查：系爭土地西北半部，現由被告丙○○種植果樹占有使用中，東南半部則有
    磚造平房一棟，並由原告與被告甲○○共同占有使用；又系爭土地四周均未臨道
    路，為一袋地，被告丙○○乃購買台南縣麻豆鎮○○○段八四之三八地號土地、
    原告購買同段七一之五地號（複丈成果圖誤載為七三之五地號）土地作為通行之
    用等情，業據原告提出上開八四之三八地號及七一之五地號土地登記謄本附卷可
    佐，並經本院會同台南縣麻豆地政事務所測量人員至現場履勘明確，有勘驗筆錄
    暨現場附圖各一份在卷可稽。本院審酌系爭土地使用現狀、兩造之經濟上利益、
    意願、各共有人於取得分割後土地之利用價值，及兼顧社會經濟效用，認以原告
    提出如附圖所示之分割方案較為妥適公平，爰判決系爭土地之分割方法如主文第
    二項所示。
九、本件兩造就其分割方法之主張、陳述及其他訴訟行為，按當時之訴訟程度，均為
    伸張或防衛其權利所必要，爰依民事訴訟法第八十一條規定，就本件訴訟費用，
    命兩造依主文第三項所示，按渠等就系爭土地應有部分之比例負擔之。
十、結論：原告之訴為有理由，依民事訴訟法第三百八十五條第一項前段、第七十八
    條、第八十一條第一項、八十五條第一項但書、第二項，判決如主文。
中      華      民      國    九十二    年      八      月    二十八    日
                                臺灣臺南地方法院民事第三庭
~B法      官  蔡雅惠
右為正本係照原本作成。
如對本判決上訴，須於判決送達後廿日內向本院提出上訴狀。
中      華      民      國    九十二    年      九      月       一     日
~B法院書記官  葉東平
附註：本件起訴日期為九十二年六月二十日。


司法院資訊處製作；財團法人民間司法改革基金會備份。
